ACORDAO-COMPLETO-2534994

ACÓRDÃO 2835/2023 ATA 9/2023 - PRIMEIRA CÂMARA

VISTOS, relatados e discutidos estes autos de Recursos de Reconsideração interposto por Antonio de Arruda Ribeiro Junior e Cantilena Produções Culturais Ltda. contra o Acórdão 8913/2021-TCU-Primeira Câmara,
ACORDAM os Ministros do Tribunal de Contas da União, reunidos em sessão da Primeira Câmara, com fundamento nos artigos 32, inciso I, e 33, da Lei 8.443/1992, ante as razões expostas pelo Relator, em:
9.1. conhecer do recurso de reconsideração e, no mérito, negar-lhe provimento;
9.2. dar ciência desta deliberação aos recorrentes e demais interessados.

Recurso de reconsideração interposto contra acórdão que julgou as contas dos recorrentes irregulares e condenou-os ao pagamento de débito e de multa em razão da não comprovação, pela ausência de apresentação de prestação de contas, da boa e regular aplicação dos recursos captados mediante incentivo fiscal da Lei Rouanet destinados ao projeto Concertos Cantilena.

Primeira Câmara

Ministério do Turismo (Secretaria Especial de Cultura).

3. Interessados/Responsáveis/Recorrentes:
3.1. Responsáveis: Antonio de Arruda Ribeiro Junior (XXX.039.198-XX) e Cantilena Produções Culturais Ltda. (08.808.683/0001-10).
3.2. Recorrentes: Antonio de Arruda Ribeiro Junior (XXX.039.198-XX) e Cantilena Produções Culturais Ltda. (08.808.683/0001-10).

13.1. Ministros presentes: Jorge Oliveira (na Presidência), Walton Alencar Rodrigues (Relator), Benjamin Zymler e Jhonatan de Jesus.
13.2. Ministro-Substituto presente: Augusto Sherman Cavalcanti.

WALTON ALENCAR RODRIGUES

Ministro-Substituto Augusto Sherman Cavalcanti.

Adoto, como relatório, a instrução elaborada no âmbito da AudRecursos (peça 151) , que contou com a anuência integral do Ministério Público junto ao TCU (peça 154) :
"INTRODUÇÃO
1.	Trata-se de recurso de reconsideração interposto por Cantilena Produções Culturais Ltda. e Antônio de Arruda Ribeiro Junior (peças 133-138) , contra o Acórdão 8913/2021-TCU-Primeira Câmara (peça 118) , relatado pelo Ministro Augusto Sherman Cavalcanti, nos seguintes termos:
ACORDAM os Ministros do Tribunal de Contas da União, reunidos em sessão dessa Primeira Câmara, com fundamento nos arts. 1º, inciso I, 16, inciso III, alíneas "a" e "c", e §2º da Lei 8.443/1992, c/c os arts. 19 e 23, inciso III, da mesma Lei, e com arts. 1º, inciso III, 209, inciso I e III, 210 e 214, inciso III, do Regimento Interno, em:
9.1. excluir o nome da Sra. Maria Fernanda Zagatto Krug de Arruda Ribeiro (CPF XXX.264.818-XX) da relação processual;
9.2. julgar irregulares as contas da empresa Cantilena Produções Culturais Ltda. (CNPJ: 08.808.683/0001-10) e de Antônio de Arruda Ribeiro Junior (CPF: XXX.039.198-XX) , e condená-los solidariamente ao pagamento do valor de R$ 569.835,85 (quinhentos e sessenta e nove mil, oitocentos e trinta e cinco reais, e oitenta e cinco centavos) , fixando-lhes o prazo de quinze dias, a contar da notificação, para que comprovem, perante o Tribunal (art. 214, inciso III, alínea "a", do Regimento Interno) , o recolhimento da dívida aos cofres do Fundo Nacional de Cultura, atualizada monetariamente e acrescida dos juros de mora, calculados a partir de 12/03/2013, até a data do recolhimento, na forma prevista na legislação em vigor; 
9.3. aplicar individualmente à empresa Cantilena Produções Culturais Ltda. (CNPJ: 08.808.683/0001-10) e a Antônio de Arruda Ribeiro Junior (CPF: XXX.039.198-XX) a multa prevista no art. 57 da Lei 8.443/1992, c/c o art. 267 do Regimento Interno do TCU, no valor de R$ 100.000,00 (cem mil reais) para cada um, fixando-lhes o prazo de quinze dias, a contar da notificação, para que comprovem, perante o Tribunal (art. 214, III, alínea "a", do Regimento Interno do TCU) , o recolhimento da dívida aos cofres do Tesouro Nacional, atualizada monetariamente desde a data deste acórdão até a do efetivo recolhimento, se pagas após o vencimento, na forma da legislação em vigor; 
9.4. autorizar, desde logo, a cobrança judicial das dívidas, caso não atendidas as notificações, na forma do disposto no art. 28, inciso II, da Lei 8.443/1992;
9.5. enviar cópia desta deliberação à Secretaria Especial de Cultura e aos responsáveis, para ciência; e
9.6. encaminhar cópia deste Acórdão à Procuradoria da República no Estado de Minas Gerais, nos termos do § 3º do art. 16 da Lei 8.443/1992, c/c o § 7º do art. 209 do Regimento Interno do TCU, para conhecimento e adoção das medidas que entender cabíveis em seu âmbito de atuação.
HISTÓRICO
2.	Tratam os autos de Tomada de Contas Especial instaurada pela Secretaria Especial de Cultura, em desfavor de Cantilena Produções Culturais Ltda. e de Antônio de Arruda Ribeiro Junior, em razão da não comprovação, pela ausência de apresentação de prestação de contas, da boa e regular aplicação dos recursos captados mediante incentivo fiscal da Lei Rouanet, no montante de R$ 1.938.277,00, destinados ao projeto "Concertos Cantilena" (Pronac 11-7517) , que teve por objeto a realização de 96 concertos de música erudita e instrumental com importantes grupos musicais (nacionais e internacionais) , em cidades de quatro estados do Brasil, aprovado e autorizado pela Portaria-MinC 611/2011, o que permitiu a captação de recursos financeiros na forma de doações ou patrocínios (mecenato) , conforme estipulado na Lei 8.313/1991, alterada pela Lei 9.874/1999.
3.	Após o trâmite da TCE em sua fase interna, e frente a ausência de documentação e/ou justificativas suficientes para elidir as irregularidades, e diante da não devolução dos recursos captados, o Relatório de TCE, o Relatório de Auditoria, o Certificado de Auditoria e o Parecer do Dirigente de Controle Interno concluíram pela imputação aos responsáveis de débito equivalente ao montante integral captado, conclusões essas que foram levadas ao conhecimento do ministro responsável pela área (peças 39-44) .
4.	Já neste Tribunal, ambos os responsáveis, Cantilena Produções Culturais Ltda. e Antônio de Arruda Ribeiro Junior, foram regularmente citados pela ausência de comprovação da adequada aplicação dos recursos captados nas finalidades previstas e o responsável pessoa física foi regularmente ouvido em audiência pela omissão no dever de prestar contas. Em resposta, os responsáveis apresentaram conjuntamente extensa documentação a título de prestação de contas, que seria, conforme alegaram, capaz de demonstrar a correta utilização dos recursos captados. 
5.	Em vista disso, foi autorizada, por meio de Despacho datado de 21/8/2020 (peça 105) , a realização de diligência à Secretaria Especial de Cultura, para que informasse sobre a regularidade ou não da documentação da prestação de contas encaminhada ao Tribunal, bem como as descrições, os valores e as datas de eventuais débitos constatados.
6.	O parecer financeiro encaminhado a esta Corte, em resposta à diligência, apresentou conclusão no sentido de que os documentos encaminhados a título de prestação de contas demonstravam a adequada utilização de R$ 1.368.441,15, pelo que restaria não comprovada a adequada aplicação de recursos no montante de R$ 569.835,85, em valores originais (peça 111, p. 9-12) .  
7.	Não obstante o parecer financeiro ter sugerido a aprovação parcial da prestação de contas, a nota técnica concluiu que a prestação de contas não apresentou "comprovação robusta acerca do cumprimento do objeto, visto que não foram enviados documentos que possam subsidiar a avaliação do cumprimento do objeto proposto conforme princípio da proporcionalidade entre o captado e o executado", pelo que, sob o aspecto técnico, a prestação de contas deveria ser considerada reprovada, o que implica na necessidade de restituição da integralidade dos recursos captados (peça 111, p. 1-6) .
8.	A despeito de a nota técnica ter concluído pela ausência de comprovação robusta do cumprimento do objeto, o Ministro relator seguiu a orientação do Tribunal no sentido de adotar a posição mais conservadora ao dimensionar débitos. Assim, por existirem indícios de execução de boa parte do objeto proposto, ainda que a documentação não estivesse completa e perfeita, o que tornaria injusto, imputar o débito pelo valor total, o relator optou por considerar que restou não comprovada apenas a parcela impugnada no parecer financeiro.
9.	Dessa forma, o Tribunal, por meio do Acórdão 8913/2021-TCU-Primeira Câmara (peça 118) , relatado pelo Ministro Augusto Sherman Cavalcanti, julgou irregulares as contas dos responsáveis, condenando-os solidariamente ao débito apurado e aplicando-lhes multas individuais.
10.	Insatisfeitos, os responsáveis interpuseram o presente recurso de reconsideração (peças 133-138) , requerendo (peça 133, p. 9) :
a) a reconsideração integral do acórdão ora combatido;
b) seja reapreciada e reconhecida a prescrição intercorrente administrativa do processo administrativo que originou a presente TCE, nos termos do §1º do Artigo 1º da Lei 9.873, de 23/11/1999 e da jurisprudência pátria, com a consequente extinção do presente processo de tomada de contas especial;
c) caso não seja reconhecida a prescrição intercorrentes, que seja reconhecida a prescrição quinquenal ressarcitória e punitiva no presente caso, nos termos da Lei 9.873, de 23/11/1999 e dos entendimentos do STF, com a extinção da multa ora imposta;
d) caso não seja reconhecida as prescrições apontadas nos itens anteriores, seja aprovada as contas dos recorrentes, ainda que com ressalvas, tendo em vista o vasto conjunto probatório apresentado, especialmente ante a documentação ora juntada, que comprova a realização dos concertos objeto do projeto em questão;
e) a não imputação de multa aos recorrentes diante da aplicação da determinação do art. 22, §2º, da Lei de Introdução às Normas do Direito Brasileiro (LINDB) às circunstâncias do caso concreto.
ADMISSIBILIDADE
11.	Reitera-se o exame preliminar de admissibilidade (peça 139) , ratificado pelo relator, Ministro Walton Alencar Rodrigues (peça 143) , que concluiu pelo conhecimento do recurso, suspendendo-se os efeitos dos itens 9.2, 9.3 e 9.4 do Acórdão 8913/2021-TCU-Primeira Câmara, relatado pelo Ministro Augusto Sherman Cavalcanti, eis que preenchidos os requisitos processuais aplicáveis à espécie.
MÉRITO
12.	Delimitação
12.1.	Constitui objeto do recurso verificar se:
	a) houve a prescrição (peça 133, p. 4-10) ;
	b) houve a comprovação da boa e regular aplicação dos recursos repassados (peças 133, p. 10-20) ;
	c) a penalidade não é inaplicável (peça 133, p. 20-22) .
13.	Ocorrência da prescrição
13.1.	Os recorrentes defendem a ocorrência da prescrição na presente tomada de contas especial, com base nos seguintes argumentos: 
	a) o processo administrativo 01400.027169/2011-28, referente ao projeto cultural em questão, ficou paralisado, sem manifestação do então Ministério da Cultura, por mais de três anos, de 3/3/2014 a 9/5/2017 (peça 133, p. 4) ;
	b) os entendimentos da Suprema Corte nos Temas 666, 897, 899 de Repercussão Geral deixam claro que houve a restrição da imprescritibilidade somente a¿ hipótese de ato doloso tipificado na Lei de Improbidade Administrativa (peça 133, p. 5) .
Análise
13.2.	No exame da prescrição, a Serur tem adotado os entendimentos detalhados na peça 150, que contêm, respectivamente, estudo e pronunciamento anteriores da secretaria sobre o tema. Nessas manifestações estão desenvolvidas as seguintes premissas, que serão utilizadas no presente exame:
	a) ao julgar o RE 636.886, o STF conferiu nova interpretação ao art. 37, § 5º, da Constituição Federal, fixando a tese de que "é prescritível a pretensão de ressarcimento ao erário fundada em decisão de Tribunal de Contas";
	b) as pretensões punitiva e de ressarcimento devem observar o mesmo regime na atividade de controle externo, dado o objetivo comum da prescrição, de fixar prazo para o Tribunal de Contas agir, para caracterizar o ilícito, identificar seu autor, dimensionar as consequências da conduta e impor os efeitos legais, independentemente de tais efeitos terem natureza punitiva ou ressarcitória;
	c) até que sobrevenha norma específica, entende-se que a prescrição das pretensões punitiva e de ressarcimento, no processo de controle externo, deve observar o regime Lei 9.873/1999, na linha dos recentes pronunciamentos do STF a respeito. Assim, sem prejuízo de se realizar o exame da prescrição também segundo o prazo decenal previsto no Código Civil, o critério adotado, na formulação da proposta de encaminhamento, será o da Lei 9.873/1999.
13.3.	Com essas explicações adicionais, passa-se à análise da prescrição no caso em exame, considerando-se as premissas indicadas anteriormente.
Análise da prescrição segundo os critérios do Acórdão 1441/2016-TCU-Plenário.
13.4.	No que se refere à pretensão punitiva, o TCU tem tradicionalmente aplicado os critérios definidos no Acórdão 1441/2016-TCU-Plenário, que, em incidente de uniformização de jurisprudência, orientou-se pela aplicação do Código Civil. Por este acórdão, em linhas gerais, a prescrição subordinar-se-ia ao prazo geral de dez anos (CC, art. 205) , contado a partir da data da ocorrência do fato e interrompido pelo ato que ordenar a citação, a audiência ou a oitiva da parte.
13.5.	Entre outras razões que justificaram a adoção desse critério, destaca-se que o citado dispositivo constitui uma cláusula geral a ser empregada sempre que a pretensão for prescritível, mas a lei não estabelecer um prazo específico, como na hipótese.
13.6.	Aplicando-se essas balizas ao caso em exame em relação à recorrente, verifica-se que entre o dia seguinte ao término do prazo final para entrega da prestação de contas, dia 31/1/2014 (peça 40, p. 3) , e a data do despacho que autorizou a citação dos recorrentes (interrupção) , 27/8/2019 (peça 49) , passaram-se pouco mais de cinco anos. Dessa última data até o julgamento do acórdão recorrido, em 29/6/2021 (peça 118) , não se passaram dois anos.
13.7.	Considerando a premissa de que as pretensões punitiva e de ressarcimento se submetem ao mesmo regime, conclui-se pela possibilidade de aplicação de multa e de condenação ao ressarcimento, por não estarem prescritas, caso fossem adotados, para ambos os fins, os parâmetros definidos no Acórdão 1441/2016-TCU-Plenário.
Análise da prescrição pelo regime da Lei 9.873/1999 (MS 32.201) .
13.8. 	Adotando-se as premissas fixadas na Lei 9.873/1999 ao caso em exame, observa-se que também não teria ocorrido a prescrição. Para tanto, é preciso considerar os seguintes parâmetros:
	a) Termo inicial:
13.9.	A Lei 9.873/1999, art. 1º, parte final, traz previsão expressa a respeito do início do prazo em se tratando de infração de caráter permanente ou continuado. Nesta hipótese, a prescrição começa a correr não da data de cada fato, e sim "do dia em que tiver cessado" a permanência ou a continuidade.
13.10.	Na hipótese em exame, estão presentes os requisitos típicos de uma infração permanente. É certo que a aplicação dos recursos pode ser fiscalizada a qualquer tempo e, se algum ilícito for constatado nesse acompanhamento, já surge a possibilidade de agir e, portanto, a prescrição da reparação do dano. Se o ilícito não foi constatado antes, contudo, há um momento certo para aferição do cumprimento das obrigações do proponente, que se dá exatamente com a prestação de contas. Logo, enquanto não exaurido o prazo para a aplicação dos recursos e a correspondente prestação de contas, não flui prazo prescricional (CC, art. 199, II) .
13.11.	Considerando que não foi apresentada a prestação de contas do convênio, tem-se que o termo inicial do prazo prescricional se dará a partir do primeiro ato de apuração do fato, o que ocorreu por meio dos trabalhos consubstanciados na diligência de 3/2/2017 (peça 16) .
	b) Prazo:
13.12.	A Lei 9.873/1999 apresenta um prazo geral, de cinco anos (art. 1º) , e um prazo especial, previsto no art. 1º, § 2º, a saber: "quando o fato objeto da ação punitiva da Administração também constituir crime, a prescrição reger-se-á pelo prazo previsto na lei penal". Entretanto, essa hipótese não se aplica ao caso em exame.
	c) Interrupções por atos inequívocos de apuração dos fatos:
13.13.	No regime da Lei 9.873/1999, a prescrição se interrompe "por qualquer ato inequívoco, que importe apuração do fato" (art. 2º, II) , como por exemplo, sindicâncias, processo administrativo disciplinar, auditorias, ocasião em que são apurados a legalidade dos atos e, constatando irregularidades, desencadeiam as providências ressarcitórias e punitivas cabíveis. Com esse fundamento, de acordo com os documentos constantes dos autos, verificou-se que a prescrição foi interrompida:
a) em 15/6/2018, com o Laudo Final sobre a Prestação de Contas 73/2018 - CGARE/DEIPC/SEFIC/MinC (peça 22) ;
b) 29/4/2019, com o Relatório da TCE 114/2019 (peça 40) ;
c) em 7/7/2019, com o Relatório de Auditoria 754/2019, da Controladoria Geral da União (peça 41) ;
d) em 26/7/2019, com a autuação do presente processo de TCE, visando a apuração de irregularidades.
	d) Interrupções pela notificação ou citação dos responsáveis:
13.14.	A prescrição também é interrompida "pela notificação ou citação do indiciado ou acusado, inclusive por meio de edital", nos termos do art. 2º, I, da Lei 9.873/1999. E, no regime dessa lei, a interrupção se dá pela citação ou audiência propriamente dita, e não pelo despacho que a ordena. Com esse fundamento, houve a interrupção:
Notificação (fase interna) 
	Data da notificação (interrupção) 
	Responsável notificado
	AR ou Resposta

	4/5/2018
	Cantilena Produções Culturais Ltda.
	peças 18-19

	28/6/2018
	Cantilena Produções Culturais Ltda.
	25, 28-30

	28/6/2018
	Antônio de Arruda Ribeiro Junior
	26, 28-30

	12/11/2018
	Cantilena Produções Culturais Ltda. e Antônio de Arruda Ribeiro Junior
	peça 32 (edital) 

Citação (fase externa) 
	Data da citação (interrupção) 
	Responsável citado 
	AR ou Resposta 

	28/10/2019
	Cantilena Produções Culturais Ltda.
	peça 52, 54

	29/10/2019
	Antônio de Arruda Ribeiro Junior
	peça 53, 55

	e) Interrupção pela decisão condenatória recorrível:
13.15.	A prescrição também se interrompe "pela decisão condenatória recorrível" (art. 2º, III, da Lei 9.873/1999) , ocorrida na data sessão virtual de julgamento do acórdão condenatório que foi em 29/6/2021 (peça 118) .
	f) Da prescrição intercorrente:
13.16.	Nos termos do art. 1º, § 1º, da Lei 9.873/1999, opera-se a prescrição intercorrente se o processo ficar paralisado por mais de três anos, aguardando "julgamento ou despacho".
13.17.	Note-se que há uma correlação entre essa hipótese e as causas de interrupção da prescrição do art. 2º. Com efeito, uma vez praticada a infração à legislação ou interrompida a prescrição por alguma das hipóteses do art. 2º, o processo não pode ficar inativo, sem qualquer inovação processual relevante, por mais de três anos.
13.18.	Trata-se de prazo específico, não se aplicando nem o prazo geral de cinco anos nem o prazo especial, da lei penal (§ 2º) . A finalidade da prescrição intercorrente, com seu prazo próprio, é a de assegurar a eficiência e celeridade nas apurações administrativas. Seria contrário a essa finalidade a paralisação injustificada do processo por período maior que o triênio estabelecido para a hipótese.
13.19.	A extrapolação do prazo de três anos, sem inovação relevante no processo, pode configurar negligência. Por isso, além de se operar a prescrição, deve-se promover a "apuração da responsabilidade funcional decorrente da paralisação, se for o caso".
13.20.	Especificamente quanto a esta TCE, não se verificou a paralisação do processo por prazo superior ao interregno trienal, seja entre a sua autuação e a citação, entre esta última e o acórdão recorrido, ou na sua fase interna. Além disso, foram realizados diversos despachos - providências internas e externas que importaram em impulso processual (peças 47-55, 83, 102-105 e 114-117) , de forma que não houve incidência da prescrição intercorrente prevista naquela lei. 
	g) Conclusão:
13.21.	Observa-se, pelos eventos indicados, que em nenhum momento transcorreu prazo suficiente para se operar a prescrição (nem mesmo ao se considerar o prazo geral de cinco anos) , tomando-se como referência a Lei 9.873/1999, tida pelo STF como norma regente da prescrição da pretensão punitiva pelo TCU.
13.22.	Partindo-se da premissa de que a pretensão reparatória segue as mesmas balizas, enquanto não houver norma específica a respeito, a demonstração de que não se operou a prescrição punitiva impõe, como consequência, a conclusão de que também é viável a condenação ao ressarcimento do prejuízo apurado nos autos.
13.23.	Assim, qualquer que seja a premissa adotada (da imprescritibilidade, da prescritibilidade pelo regime do Código Civil ou da prescritibilidade pelo regime da Lei 9.873/1999) , verifica-se que, em nenhuma hipótese, o prazo extintivo foi extrapolado.
14.	Houve a comprovação da boa e regular aplicação dos recursos repassados.
14.1.	Os recorrentes afirmam que houve a boa e regular aplicação dos recursos, tendo em vista os seguintes argumentos:
	a) foi acostada nova e robusta documentação (peça 134) capaz de comprovar a realização de 77 concertos, de forma a superar a proporcionalidade entre o valor captado e o executado. São cerca de 65 matérias em jornais locais e regionais bem como em revistas especializadas ("Concerto", "Cultura NF", "Tribuna do Norte", "Diário do Vale" e tantos outros veículos) , deixando bem claro a efetiva realização das apresentações (peça 133, p. 10-11) ;
	b) a ausência parcial da documentação financeira constatada não poderia persistir diante desse novo cenário. Afinal, em homenagem ao princípio da verdade material e do formalismo moderado, verifica-se que todo o conjunto probatório até o momento pode ser considerado como instrumento hábil à comprovação das despesas e da efetiva realização do projeto (peça 133, p. 11) ;
	c) há que se levar em conta ainda o princípio da segurança jurídica, dado o longo tempo decorrido desde o término do projeto até a citação dos recorrentes nesta TCE, o que, sem dúvida, prejudica os recorrentes na recuperação de documentos (peça 133, p. 12) ;
	d) nos termos de todo o conjunto probatório, especialmente diante do clipping e das peças gráficas ora anexadas, tem-se que a finalidade do projeto e seus objetivos foram satisfatoriamente cumpridos, em que pese aos desafios enfrentados pelos recorrentes durante sua execução. Além disso, ficou plenamente demonstrado, por meio das justificativas fáticas e pelos documentos acostados aos autos, o nexo de causalidade entre as despesas realizadas e o objeto e objetivos do projeto, não tendo havido dano ao erário nem desvio de recursos. As supostas impropriedades apontadas nestes autos se resumem, portanto, a questões meramente formais, que não justificam a aplicação de qualquer sanção ou devolução de recursos, especialmente considerando que os resultados apresentados se encontram satisfatoriamente dentro dos objetivos e metas previstos originalmente, nos termos da documentação ora acostada aos autos (peça 133, p. 13) ;
	e) a par disso, o Acórdão 3681/2014-TCU-Segunda Câmara, de relatoria da Ministra Ana Arraes, dentre inúmeros outros no mesmo sentido, dispõe que eventuais irregularidades, com a apresentação posterior de documentos, devem ser consideradas como meras falhas formais, desde que cumpridos o objeto e os objetivos do projeto (peça 133, p. 13) ;
	f) vale ainda invocar analogia à Portaria 86, de 26/8/2014 e o "Manual de Análise de Prestações de Contas - Força-Tarefa Passivo", publicado pelo Ministério da Cultura em janeiro de 2016, com o objetivo de permitir um processo mais apropriado de acompanhamento dos projetos aprovados e análise das prestações de contas. Segundo a referida portaria, as seguintes impropriedades ou falhas formais ensejarão tão somente ressalvas na análise das prestações de contas (peça 133, p. 15) : 
a) remanejamento de despesas entre itens de orçamento do projeto cultural, desde que não tenham implicado desvio da finalidade previamente aprovada; 
b) despesas com itens necessários à execução de projeto, mesmo que não previstos na planilha orçamentária aprovada, desde que não tenham implicado desvio de finalidade; [...]
	g) em nenhuma hipótese há que se falar em responsabilização dos ora recorrentes já que inexistentes os requisitos legais para tanto, qual seja, a prática de ato ilícito culposo ou doloso e a ocorrência de danos à União (peça 133, p. 17) ; 
	h) não se pode sequer presumir que houve dano ao Erário no presente caso. Cumpre registrar que o Superior Tribunal de Justiça - STJ, ao apreciar o Recurso Especial 1447237-MG/2012, publicado em 9/3/2015, afastou a possibilidade de configuração de dano ao Erário com base em lesão presumida, confirmando a tese de que a condenação ressarcitória tem como pressuposto o comportamento antijurídico, sendo o dano (inexistente no presente caso) seu pressuposto elementar (peça 133, p. 17-18) ;
	i) no REsp 758.639/PB, relatado pelo Ministro José Delgado, o STJ entendeu que, não havendo enriquecimento ilícito e nem prejuízo ao erário, apesar da inabilidade do administrador público, não cabem as punições da Lei de Improbidade Administrativa (peça 133, p. 20) .
Análise
14.2.	Conforme visto, os ora recorrentes acostaram documentos (peça 134) para demonstrar, conforme alegam, a correta utilização dos recursos captados. Foram apresentados excertos de reportagens de revistas e fotografias de eventos realizados em diversas cidades do país. Inicialmente, cumpre observar, que a proposta cultural aprovada (peça 1) previa a apresentação em locais predeterminados, com os seguintes grupos musicais (peça 1, p. 1) :
- Alagoas: Maceió, Arapiraca e Palmeira dos Índios. 
6 grupos nacionais:
Grupo Ópera de Repertório,
Nelson Ayres Trio, 
Nicolas Krassik, 
Oficina de Cordas de Campinas, 
Olga Klun e 
Orquestra do Limiar. 
2 grupos internacionais:
Czech Chamber Soloists - República Tcheca e
Ensemble Astor - Suíça.
- Ceará: Fortaleza, Maranguape e Sobral. 
6 grupos nacionais: 
Orquestra de Câmara 'Solistas de Londrina", 
Paulo Checoli, 
Pedro e o Lobo, 
Pocket-Opera, 
Quinteto Propagasom e 
Quarteto Barroco & Blue.
2 grupos internacionais: 
Jeremy Findlay & Elena Braslavsky - Canadá e 
Lisa Smirnova - Áustria. 
- Minas Gerais: Sabará, Ouro Preto e São João Del Rey. 
6 grupos nacionais:
Quarteto Abaporu, 
Quarteto lmago, 
Quatemaglia, 
Quarteto Tau, 
Quintal Brasileiro e 
Quarteto Kirimáua.
2 grupos Internacionais: 
Mel Ting Sun - EUA e 
Quarteto Romanov - Rússia
- Paraíba: João Pessoa, Campina Grande e Guarabira.
6 grupos nacionais:
Quarteto Camargo Guamieri,
Quinteto Villa-Lobos,
Ricardo Herz,
Quinteto Sopra 5, 
Trio Entrecordas e 
Trio MIRiMa.
2 grupos Internacionais:
Stuttgart Kammerorchester - Alemanha e
Trio Kubelik - República Tcheca.
14.3.	A documentação acostada (peça 134) , de forma diversa, apresenta fotos e notícias de outros grupos musicais e em outras localidades, como por exemplo: grupo Vokalzeit (apresentações em Rio de Janeiro, Petrópolis, Nova Friburgo) ; Capella Bydgostiensis (apresentações em Rio de Janeiro, Duque de Caxias, Nova Friburgo) ; Orchestre de Chambre Nouvelle Europe (Niteroi, Petrópolis, Rio de Janeiro) ; Cantilena Ensemble (Salvador, Fortaleza) ; Duo Presg.rave e Cesetti (Natal, Salvador, Aracaju) .
14.4.	O compulsar das apresentações que compõem as 215 páginas do arquivo enviado (peça 134) não demonstrou existir relação entre elas e os eventos e cidades respectivas que constaram da proposta cultural aprovada. Ademais, parte significativa do material (peça 134, p. 62-215) é composta por papel informativo acerca de alguns eventos realizados em locais que, igualmente, destoam dos que constaram da proposta cultural aprovada. 
14.5.	As imagens e reportagens encaminhadas não permitem estabelecer, dessa forma, relação incontroversa com a proposta cultural pactuada. Trata-se de imagens relacionadas ao objeto, mas   que podem se referir a qualquer evento no espaço e no tempo, ou podem estar relacionadas a eventos realizados com outras fontes de custeio. 
14.6.	Com efeito, observa-se a baixa força probatória de fotografias, porquanto retratam uma situação, mas não demonstram o nexo entre os recursos federais transferidos e as despesas realizadas na execução do objeto. Nesse sentido são os Acórdão 2258/2017-TCU-Primeira Câmara, relator Ministro Walton Alencar Rodrigues; 2.886/2017-TCU-2ª Câmara, relator Ministro Augusto Nardes; e 842/2017-TCU-Plenário, relator Ministro Benjamin Zymler.
14.7.	Assim, não foi possível encontrar nos autos a comprovação da execução física desses recursos. A prestação de contas dos recursos captados pela Lei Rouanet, à época, deveria observar as disposições do art. 71 da Instrução Normativa MinC 1/2012 que previa a necessidade de apresentação de relatórios trimestrais no Sistema de Apoio às Leis de Incentivo à Cultura, além dos seguintes documentos:
VI - exemplar de produto, comprovação fotográfica ou outro registro do cumprimento do plano básico de divulgação do projeto (arquivos digitais, livro, CD, registro audiovisual etc.) ;
VII - comprovação das medidas adotadas pelo proponente para garantir a acessibilidade e democratização do acesso, nos termos aprovados pelo Ministério da Cultura;
14.8.	A apresentação de fotos, ainda que relacionadas ao objeto, mas sem correlação com os recursos captados, não são aptas a comprovar e caracterizar o nexo de causalidade entre a execução física e financeira. Veja-se que sequer os comprovantes da execução financeira foram apresentados para o débito objeto de questionamento no presente exame.
14.9.	Desse modo, sem a existência dos comprovantes da execução físico-financeira do projeto não é possível avaliar se a aplicação dos recursos públicos atingiu aos seus objetivos e estabelecer o liame causal entre os recursos captados e os bens e serviços eventualmente entregues à sociedade.
14.10.	Veja-se que a jurisprudência do Tribunal é no sentido de que a regularidade do gasto pressupõe a comprovação da execução financeira, da execução física e do nexo de causalidade entre uma e outra (Acórdão 5298/2019-TCU-Segunda Câmara, relator Ministro Raimundo Carreiro; 3.223/2017-TCU- Segunda Câmara, relator Ministro Marcos Bemquerer; 10.045/2017-TCU-Primeira Câmara, relator Ministro Walton Alencar Rodrigues) .
14.11.	Assim, não restou comprovada a boa e regular aplicação dos recursos captados, tendo em vista a falta de comprovação da execução físico-financeira e do nexo de causalidade entre os recursos captados e os serviços eventualmente entregues à sociedade.
15.	A penalidade não é inaplicável.
15.1.	Os recorrentes afirmam que a penalidade não é inaplicável, com fundamento nos seguintes argumentos:
	a) a deliberação sancionatória deixou de avaliar o caso concreto aos olhos da determinação do art. 22, §2º, da Lei de Introdução às Normas do Direito Brasileiro (LINDB) , o qual dispõe que: (peça 133, p. 20-21) :
 (...) na aplicação de sanções, serão consideradas a natureza e a gravidade da infração cometida, os danos que dela provierem para a administração pública, as circunstâncias agravantes ou atenuantes e os antecedentes do agente.
	b) o atraso para a localização dos documentos do projeto e apresentação da prestação de contas se deu, principalmente, devido a graves problemas financeiros enfrentados pelos recorrentes. Tais problemas ocasionaram na necessidade de mudança abrupta da sede da empresa Cantinela para a residência dos recorrentes e na demissão de quase todos os funcionários que davam o apoio para o acompanhamento da execução dos projetos (peça 133, p. 21) ;
	c) diante de todo esse contexto, entendem os recorrentes que não se justifica a imputação de multas no presente caso, seja pela ausência de qualquer dano ao erário no caso em apreço; pela ausência de qualquer indício de dolo, má-fé ou malversação de recursos; pela minimização - senão exclusão - de sua eventual culpabilidade diante dos problemas decorrentes da mudança abrupta da sede da empresa Cantinela para a residência dos recorrentes e na demissão de quase todos os funcionários que davam o apoio para o acompanhamento da execução dos projetos; pelo bom antecedente dos recorrentes que não possuem qualquer outro processo de apuração de contas fora ou no âmbito desta Corte de Contas (peça 133, p. 22) .
Análise
15.2.	Na esfera de atuação do TCU, a responsabilização por irregularidades na gestão de recursos públicos independe de dolo ou má-fé do agente, bastando a configuração do liame causal entre a conduta irregular e o resultado danoso. Para atribuição dessa conduta irregular ao responsável, o TCU perscruta a conduta dos agentes sob sua jurisdição examinando a correspondente responsabilidade subjetiva, que tem como um de seus pressupostos a existência de culpa lato sensu. Esta é constituída pelo dolo (ação voluntária) e pela culpa stricto sensu (violação a um dever jurídico por imprudência, imperícia ou negligência) .
15.3.	Além disso, necessário observar que a jurisprudência do Tribunal evoluiu (Acórdão 2391/2018-TCU-Plenário, de relatoria do Ministro Benjamin Zymler; 5.864/2021-TCU-2ª Câmara, de relatoria do Ministro Aroldo Cedraz; 4.771/2019-TCU-1ª Câmara, de relatoria do Ministro Benjamin Zymler) para considerar, no exame da culpabilidade, as inovações trazidas ao ordenamento jurídico por meio da Lei 13.655/2018, que deu novos contornos ao Decreto-Lei 4.657, de 1942 (Lei de Introdução às Normas do Direito Brasileiro) .
15.4.	O art. 28 da sobredita Lei, determina que "o agente público responderá pessoalmente por suas decisões ou opiniões técnicas em caso de dolo ou erro grosseiro". O art. 12, § 1°, do Decreto 9.830/2019 considera erro grosseiro, por seu turno, aquele manifesto, evidente e inescusável praticado com culpa grave, caracterizado por ação ou omissão com elevado grau de negligência, imprudência ou imperícia. O erro grosseiro, para fins de responsabilização no âmbito desta Corte de Contas, então, é o que decorre de uma grave inobservância de um dever de cuidado, isto é, que foi praticado com culpa grave.
15.5.	Resta evidente da análise dos autos que os recorrentes conheciam, e tinham o dever de conhecer, os termos do ajuste, no sentido da obrigatoriedade de prestar contas de todos os recursos captados. Nessa linha, eventuais dificuldades enfrentadas pelos recorrentes na organização e manejo dos documentos não podem ser utilizadas como escusas para a não comprovação dos recursos captados. 
15.6.	 Importa salientar que a jurisprudência pacífica desta Corte de Contas atribui ao responsável o dever de prestar contas da integralidade das verbas federais recebidas. Cabe ao gestor o ônus da prova da boa e regular aplicação desses recursos, por meio de documentação consistente. A não comprovação da regular aplicação dos recursos captados é considerada grave inobservância de um dever de cuidado.
15.7.	Tal entendimento encontra fundamento na própria Constituição Federal, artigo 70, parágrafo único, que dispõe que "Prestará contas qualquer pessoa física ou jurídica, pública ou privada, que utilize, arrecade, guarde, gerencie ou administre dinheiros, bens e valores públicos ou pelos quais a União responda, ou que, em nome desta, assuma obrigações de natureza pecuniária", e no artigo 93 do Decreto-lei 200/1967, segundo o qual, "Quem quer que utilize dinheiros públicos terá de justificar seu bom e regular emprego na conformidade das leis, regulamentos e normas emanadas das autoridades competentes". 
15.8.	Assim, a penalidade é aplicável, tendo em vista que não restou comprovada a boa e regular aplicação dos recursos captados, o que motivou a condenação em débito e a aplicação de multas individuais, nos termos do art. 19 da Lei 8.443/1992.
CONCLUSÃO
16.	Das análises anteriores, conclui-se que:
	a) não se operou a prescrição do débito nem a prescrição da pretensão punitiva, qualquer que seja a premissa adotada (da imprescritibilidade, da prescritibilidade pelo regime do Código Civil ou da prescritibilidade pelo regime da Lei 9.873/1999) ;
	b) não restou comprovada a boa e regular aplicação dos recursos captados, tendo em vista a falta de comprovação da execução físico-financeira e do nexo de causalidade entre os recursos captados e os serviços eventualmente entregues à sociedade;
	c) a penalidade aplicada foi proporcional e razoável, tendo em vista que não restou comprovada a boa e regular aplicação dos recursos captados, o que motivou a condenação em débito e a aplicação de multas individuais, nos termos do art. 19 da Lei 8.443/1992.
17.	 Com base nessas conclusões, propõe-se o não provimento do recurso, uma vez que os argumentos ofertados pelo recorrente não tiveram o condão de elidir as irregularidades inquinadas e nada adicionam aos arrazoados já rejeitados pelo Tribunal, perdurando válidas as razões de decidir consubstanciadas no acórdão atacado.

Stefano Pessoa Ragonezi (95.444/OAB-MG), Arthur Deucher Figueiredo Santos (375.442/OAB-SP) e outros.

Procurador Júlio Marcelo de Oliveira.

TOMADA DE CONTAS ESPECIAL. CONVÊNIO. AUSÊNCIA DE COMPROVAÇÃO DA BOA E REGULAR APLICAÇÃO DOS RECURSOS. CONTAS IRREGULARES. DÉBITO. MULTA. RECURSO DE RECONSIDERAÇÃO. CONHECIMENTO. ARGUMENTOS INCAPAZES DE ALTERAR A DECISÃO RECORRIDA. NEGATIVA DE PROVIMENTO.

TOMADA DE CONTAS ESPECIAL (TCE)

Unidade de Auditoria Especializada em Tomada de Contas Especial (AudTCE).

Trata-se de recurso de reconsideração interposto por Cantilena Produções Culturais Ltda. e Antônio de Arruda Ribeiro Junior (peças 133-138) , contra o Acórdão 8913/2021-TCU-Primeira Câmara, de relatoria do E. Ministro Augusto Sherman Cavalcanti (peça 118) , por meio do qual o Tribunal julgou suas contas irregulares, condenando os responsáveis ao pagamento de débito e multa.
Na origem, a Secretaria Especial de Cultura instaurou processo de tomada de contas especial em desfavor de Cantilena Produções Culturais Ltda. e de Antônio de Arruda Ribeiro Junior, apontando a não comprovação da boa e regular aplicação de recursos públicos captados mediante incentivo fiscal da Lei Rouanet, no montante de R$ 1.938.277,00, para execução do projeto "Concertos Cantilena" (Pronac 11-7517) , que teve por objeto a realização de 96 concertos de música erudita e instrumental com importantes grupos musicais (nacionais e internacionais) , conforme aprovado e autorizado pela Portaria-MinC 611/2011.
No TCU, os responsáveis apresentaram alegações de defesa, as quais foram rejeitadas no acórdão recorrido. Irresignados, opuseram o presente recurso de reconsideração.
De início, conheço do recurso por preencher os requisitos atinentes à espécie.
No mérito, a Auditoria Especializada em Recursos (AudRecursos) e o MP/TCU, em pareceres uniformes, propõem negar provimento ao recurso de reconsideração.
Acolho na íntegra a instrução da AudRecursos, a qual incorporo às razões de decidir, sem prejuízo tecer as seguintes considerações.
Na questão da prescrição, os seguintes marcos temporais devem ser observados:
a) Termo inicial: 30/1/2014 (data final para entrega da prestação de contas: art. 4º, I, da Resolução 344/2022) ;
b) Causas interruptivas da prescrição (art. 5º, da Resolução 344/2022) : b.1) notificações dos responsáveis no âmbito do controle interno: 4/5/2018, 28/6/2018 e 12/11/2018 (peças 18, 19, 25, 26, 28, 29, 30 e 32) ; b.2) notificação dos responsáveis no âmbito do TCU: 28/10/2019 e 29/10/2019 (peças 52-55) ; b.3) decisão condenatória recorrível: 29/6/2021 (peça 118) .
Não há de ser reconhecida a ocorrência da prescrição intercorrente no intervalo entre o dies a quo e a primeira causa interruptiva da prescrição em consonância com o julgamento recente do Plenário da Corte no sentido de que "o marco inicial da fluição da prescrição intercorrente se inicia somente a partir da ocorrência do primeiro marco interruptivo da prescrição ordinária, consoante elencado no art. 5º da nominada Resolução" (Acórdão 534/2023-TCU-Plenário. Rel. Min. Benjamin Zymler) .
No mérito, razão não assiste aos recorrentes.
Noto que a condenação em débito dos responsáveis no valor histórico R$ 569.835,85 corresponde a diferença entre o total de recursos captados e a parcela de despesas realizadas de acordo com o plano de trabalho e para a qual os responsáveis apresentaram substrato documental suficiente para atestar uma parcela das despesas realizadas (peça 111, p. 9-12) .
Assim, não é desconhecido dos recorrentes que a prova de boa e regular aplicação dos recursos públicos federais recebidos à conta do Programa Nacional de Apoio à Cultura (PRONAC) se faz pela exibição de documentos contábeis que atestem a fiel correspondência das despesas realizadas com os valores aprovados na planilha orçamentária previamente acordada com o ente público (peça 3) .
A aplicação de recursos público não é livre, estando vinculada ao plano de trabalho e à planilha orçamentária ajustados com o órgão público, motivo pelo qual saldos de recursos não utilizados (ou não comprovados) devem ser devolvidos à União nos termos do art. 5º, V, da Lei 8.313/1991, cabendo aos responsáveis a demonstração da correta aplicação segundo os documentos exigíveis à época da prestação das contas, verbis:
Instrução Normativa MINC nº 1, de 24 de junho de 2013
Art. 75
 (...) 
§ 2º Para cumprimento do disposto no § 1º deste artigo, o relatório final consolidado no Salic deverá estar acompanhado dos seguintes documentos:
I - cópia dos despachos adjudicatórios e homologações das licitações realizadas ou justificativa para sua dispensa ou inexigibilidade, com o respectivo embasamento legal, quando o proponente pertencer à Administração Pública;
II - cópia das cotações de preços, nas hipóteses previstas nos§§ 1º e 2º do art. 32 desta Instrução Normativa;
III - relatório da execução física do projeto com avaliação dos resultados;
IV - relatório de bens móveis adquiridos, produzidos ou construídos, juntamente com comprovante de realização da cotação de preços prevista no § 2º do art. 32 desta Instrução Normativa;
V - relatório de bens imóveis adquiridos, produzidos ou construídos;
VI - comprovação da distribuição dos produtos obtidos na execução do projeto, conforme previsto no plano básico de distribuição do projeto aprovado;
VII - exemplar de produto, comprovação fotográfica ou outro registro do cumprimento do plano básico de divulgação do projeto (arquivos digitais, livro, CD, registro audiovisual etc.) ;
VIII - comprovação das medidas adotadas pelo proponente para garantir a acessibilidade e democratização do acesso, nos termos aprovados pelo Ministério da Cultura;
IX - comprovante do recolhimento, ao FNC, de eventual saldo não utilizado na execução do projeto;
X - cópia do termo de aceitação definitiva da obra, quando o projeto objetivar a execução de obra ou serviço de engenharia; e
XI - comprovação da destinação cultural dos bens adquiridos, produzidos ou construídos;
XII - cópias das notas fiscais, recibos de pagamentos de autônomos - RPA - e extratos bancários; e
XIII - relatórios que compõem o Roteiro de Prestação de Contas disponível no portal do MinC na internet, com a indicação das fontes dos recursos.
Portanto, os recortes de páginas da internet trazidos pelos recorrentes, ao invés de comprovarem a correta aplicação dos recursos, denotam um evidente desvio do plano de trabalho, com execução de performances artísticas em locais diversos dos inicialmente acordados, conforme analisado na instrução da unidade técnica (peças 151, p. 9-10) e sugerindo que a solução correta seria a impugnação in totem dos valores captados, não apenas da parcela para qual não existem elementos documentais suficiente.
Por fim, no que concerne a pretensão da incidência do art. 22, §2º da LINDB e a alegação de dificuldades na localização de documentos pela superveniência de problemas financeiros e pela alteração da sede da empresa, para além da própria ausência de prova das alegações (allegatio et non probatio quasi non allegatio) , observo uma incoerência com a alegação de dificuldades de produção documental e, simultaneamente, a atividade de apresentação parcial das contas que ocorreu no ano de 2020 (peças 86-92) .
Ademais, não se pode ignorar que o dever de prestar contas pendia desde 2014, agravando a culpabilidade dos responsáveis que, pela mora, criaram eventuais dificuldades na produção de provas da aplicação dos recursos.
Ante o exposto, VOTO para que seja adotada a minuta de acórdão que trago ao exame deste Colegiado.
TCU, Sala das Sessões, em 11 de abril de 2023.
WALTON ALENCAR RODRIGUES 
Relator